臺灣高等法院刑事判決
109年度上訴字第3146號
上  訴  人  臺灣宜蘭地方檢察署檢察官
被      告  蕭成勳

選任辯護人  林國漳律師
上列上訴人因被告詐欺案件，不服臺灣宜蘭地方法院108年度訴
字第272號，中華民國109年6月18日第一審判決（起訴案號：臺
灣宜蘭地方檢察署108年度偵字第407號），提起上訴，本院判決
如下：
    主  文
上訴駁回。
    理  由
一、公訴意旨略以：被告蕭成勳可預見提供帳戶供詐欺集團成員
    使用，詐欺集團可能藉其帳戶遂行詐欺行為，竟仍基於幫助
    掩飾詐欺集團成員之不確定故意，於其名為「羅楹盛」之友
    人對之表示需要空頭帳戶供撥款，並可給付新臺幣（下同）
    3 千、5 千元作為代價後，被告即於民國107 年11月6 日，
    在宜蘭縣蘇澳鎮蘇港路，將其在中華郵政股份有限公司蘇澳
    南方澳郵局所開立帳號0000000 號帳戶（下稱郵局帳戶）之
    存摺、印章及提款卡交予名為「羅楹盛」之友人，並告知密
    碼，容任「羅楹盛」所屬之詐欺集團成員使用其帳戶以遂行
    犯罪，而不違背其本意。該詐欺集團成員則分別為下列之行
    為：（一）由詐欺集團某不詳姓名年籍之女性成員，於107 
    年11月11日下午3 時16分許，撥打電話予告訴人陳宥霖，佯
    稱其係雨傘王拍賣網之賣家，因告訴人陳宥霖之會員階級設
    定錯誤，造成日後每月將會扣款1,800 元，其會請玉山銀行
    之人處理。之後再由該詐欺集團其他某不詳姓名年籍成員撥
    打電話予告訴人陳宥霖，佯稱其係玉山銀行之服務專員，並
    要求告訴人陳宥霖依其指示操作網路銀行以改正錯誤，致告
    訴人陳宥霖誤信為真，於107 年11月11日下午3 時53分許及
    同日下午3 時58分許，分別將其帳戶內之49,123元及20,123
    元轉帳至被告郵局帳戶，而該轉入之金額，旋即遭詐欺集團
    成員提領一空。（二）由詐欺集團某不詳姓名年籍之女性成
    員於107 年11月11日下午約3 時43分許，撥打電話予告訴人
    蔡宇涵，佯稱其係QUEEN SHOP網站之客服人員，因操作失誤
    ，致將告訴人蔡宇涵設為高級會員，因高級會員會遭扣款，
    如告訴人蔡宇涵不願升級為高級會員，可配合銀行做取消云
    云。之後另一名不詳姓名年籍之詐欺集團成員則再撥打電話
    予告訴人蔡宇涵，佯稱其係合作金庫銀行之專員，並要求告
    訴人蔡宇涵依其指示操作自動櫃員機，致蔡宇涵誤信為真，
    於107 年11月11日下午4 時20分許，將21,989元轉帳至被告
    郵局帳戶，而該匯入之金額，旋即遭詐騙集團成員提領一空
    。因認被告涉犯刑法第30條第1 項、第339 條之4 第1 項第
    3款之幫助加重詐欺取財罪嫌等語。
二、公訴意旨認被告涉犯幫助加重詐欺取財犯行，無非是以被告
    之供述、證人即告訴人蔡宇涵、陳宥霖於警詢中之證述，被
    告郵局帳戶客戶歷史交易清單、蔡宇涵轉帳至本案郵局帳戶
    之自動櫃員機交易明細、陳宥霖匯款至被告郵局帳戶之交易
    明細、以及被告與友人「羅楹盛」之LINE對話紀錄各1份等
    證，為其主要論據。本件檢察官提起上訴並未提出其他證據
    僅略以：本案被告固有提出Line對話紀錄藉以證明其係因友
    人羅楹盛向其借帳戶匯入款項而提供系爭郵局帳戶存摺等物
    予他人使用乙節，惟原審恐未慮及羅楹盛尚係以3000元至50
    00元不等之代價要求被告提供帳戶，而被告於Line對話中亦
    有質疑「撥款來源是危險的」等語，有被告所提Line對話紀
    錄在卷可稽，是被告對於提供之帳戶淪為詐騙使用，非無預
    見，仍為牟取個人利益貿然借出系爭帳戶供他人使用，核其
    所為應構成幫助詐欺罪嫌，至被告帳戶內雖有匯入國泰人壽
    理賠給付11850元，惟觀諸被告之系爭郵局帳戶明細，尚有
    於107年11月11日以卡片提款12000元之紀錄，且被告於偵訊
    時曾稱僅提供帳戶存摺、印章，未交付提款卡等語，則上開
    理賠款項是否係遭詐騙集團成員所提領非屬無疑，況被告友
    人即證人羅楹盛未經原審傳、拘到庭，仍難遽認被告未有幫
    助詐欺之犯行。是以，本案原審未審酌上情而判決被告無罪
    尚屬有誤，請將原判決撤銷，更為適當合法之判決等語。
三、按犯罪事實應依證據認定之，無證據不得認定犯罪事實，又
    不能證明被告犯罪者，應諭知無罪之判決，刑事訴訟法第15
    4 條第2 項及第301 條第1 項分別定有明文。訊據被告固坦
    承有於107 年11月6 日將其申設之上開郵局帳戶的存摺、印
    章、提款卡、密碼交予「羅楹盛」，惟堅決否認有幫助加重
    詐欺取財犯行，辯稱：「羅楹盛」是之前我在湯淺公司工作
    的同事，他說因為有貸款下來，但信用不良，如果貸款進他
    的帳戶會被強制扣款，所以就問我是否可以借他帳戶，當時
    我沒想那麼多就借他了，他有說當日下午就會還我，但他沒
    有還，人也失蹤了，我沒幫助詐騙他人的意思等語。本院經
    查：
　㈠被告坦承確有將本案郵局帳戶資料交予「羅楹盛」，且告訴
    人蔡宇涵、陳宥霖亦分別遭詐欺，並將金錢匯入本案被告之
    郵局帳戶等客觀事實，除據告訴人蔡宇涵、陳宥霖指述在卷
    外，復有本案郵局帳戶客戶歷史交易清單、告訴人蔡宇涵、
    陳宥霖提供之匯款資料在卷可稽（見警澳偵第0000000000號
    卷《下稱警卷》第3至8、9、14、18、22至37頁），足徵被告
    確有將本案郵局帳戶資料交予他人，並遭詐騙集團作為詐騙
    告訴人蔡宇涵、陳宥霖之人頭帳戶，此部分客觀事實，固堪
    認定。
　㈡惟按刑法上幫助之行為，須有幫助他人犯罪之意思，如無此
    種幫助他人犯罪之故意，而係基於其他原因，雖結果亦足以
    助成他人犯罪結果之發生，亦難論以幫助犯。行為人提供帳
    戶資料與他人使用者，可能原因不一而足，必於提供時已明
    知或預見他人將持其所提供之帳戶作為詐欺取款之用，且該
    犯罪事實之發生也是行為人所希望或至少不違反其本意者，
    始能以刑法幫助詐欺罪相繩；除此之外，若係因遭詐欺或脅
    迫而交付帳戶資料者，於交付之時，既未認識收受帳戶資料
    者將持以之對他人從事詐欺犯罪，且該犯罪事實之發生亦非
    行為人心中所意願，亦與幫助詐欺罪之成立，必須有基於幫
    助他人犯罪之要件不合。
  ㈢被告就將本案郵局帳戶之存摺、提款卡及密碼交予友人「羅
    楹盛」之原因，於警詢、偵查及本院審理時均一致供稱：因
    「羅楹盛」表示經濟狀況不佳，已辦理貸款但信用不良，如
    果貸款款項入帳會被強制扣款，所以向我商借帳戶，讓貸款
    可以匯到我的帳戶，我當時沒想那麼多就借他了，「羅楹盛
    」有說當日下午就會還我，但他沒有還，人也失蹤了等語（
    見108年度偵字第407號卷《下稱偵卷》第11至12頁、本院卷第
    108頁）。關於被告所辯上情，經核與被告於警詢所提供之
    其與「羅楹盛」LINE對話之手機擷圖，確有該「羅楹盛」（
    暱稱「盛」）向被告商借存摺、提款卡之相關對話；次細閱
    卷附LINE文字訊息內容所示，該暱稱「盛」之人稱「我有一
    筆貸款，要撥款下來，現在缺一個空頭帳戶借我撥款，你也
    知道我的帳戶被強制扣薪。怕轉進去，錢被咬光」、「你這
    次挺我吧，我會記在心裡」「我真的很需要這筆錢」、「不
    是要你幫我貸，你也不用簽什麼文件，只不過要你帳戶借我
    匯錢進去而已」、「他們公司有流程是一個程序」、「才七
    萬而已」、「程序是這樣你簿子跟卡借我，我傳過去給我的
    業務，他要測試帳戶是否正常，正常的話，他就派業務來跟
    我對保匯款，就這樣而已，沒什麼」（見警澳偵字第000000
    0000號卷第22至37頁）等事實。上開LINE對話之手機擷圖訊
    息內容，與被告歷次所辯互核均一致，此與一般幫助詐欺犯
    提不出任何資料可以佐證，僅為幽靈抗辯之情形，顯然有別
    。足徵被告所辯，係因友人「羅楹盛」需錢孔急，請求幫忙
    將帳戶資料借其作為貸款款項入帳使用，被告基於曾為同事
    的朋友，始應允予提供上開帳戶資料等情，確係屬實，足證
    被告主觀上並無幫助詐欺取財之意欲。公訴及檢察官上訴意
    旨雖指摘，「羅楹盛」應允給付3千、5千元作為被告提供帳
    戶之代價云云。惟被告辯稱：「羅楹盛」本來要以3千、5千
    元要來答謝我，我拒絕他等語。且上開被告與「羅楹盛」LI
    NE對話紀錄中「羅楹盛」雖有提及「費用給你3千、5千」等
    語，惟被告就此並無回應，且卷內亦無證據證明被告有收取
    該筆報酬，自亦尚難僅以「羅楹盛」單方面之意思表思，即
    據此認定被告具幫助加重詐欺取財之意思。
　㈣被告在給「羅楹盛」上開郵局帳戶存摺等資料前，雖曾詢問
    「羅楹盛」有關款項撥款來源是否危險一事，而「羅楹盛」
    則保證「不危險，銀行貸款有何危險」、「如果怕有意外，
    我身分證能抵押你那。直到撥款，雙方確認無誤再歸還」等
    語，以此話術取信於被告，被告確有可能為「羅楹盛」之說
    詞所惑，基於同事與朋友間之信任關係，以及助人為本的善
    意，終被說服而相信朋友所言，此與常情尚非有違。況朋友
    之間，基於彼此情誼互相借貸金錢、財物，尚屬尋常，「羅
    楹盛」既已表示自己帳戶被強制扣薪，已無法使用，被告基
    於情誼及信任關係，而將自己之金融機構帳戶出借、交付予
    「羅楹盛」短暫使用，此在常理上並非絕無可能之事。再基
    於此等關係借用帳戶之原因甚多，倘非客觀上已有相當事證
    可能懷疑借用帳戶之目的，尚不能遽認提供帳戶之人，係基
    於幫助詐欺取財之不確定故意，而提供帳戶由他人使用，恝
    置帳戶所有人與使用人間之信賴基礎有無而不論。是以，被
    告固然有將自己之金融帳戶提款卡及密碼等資料交付他人，
    但顯然係因為遭到「羅楹盛」詐欺而交付，其主觀上並無預
    見恐遭詐騙集團利用為詐騙工具之認識與容任，亦難認有幫
    助詐欺之未必故意可言。
　㈤被告於107年11月3日向國泰人壽提出申請保險金理賠給付，
    並將上開郵局帳戶作為理賠金匯入帳戶，而國泰人壽嗣於10
    7年11月7日發送簡訊通知被告理賠結果，該筆11 ,850元之
    保險金於翌日（8日）匯入被告上開郵局帳戶等情，有國泰
    人壽保險股份有限公司109年3月10日國壽字第1090030434號
    函、保險理賠給付明細、理賠簡訊紀錄查詢、原審公務電話
    紀錄各1份在卷可稽(原審卷第109至111頁)，上開款項嗣於1
    07年11月11日亦遭詐騙集團成員提領，亦有上開被告帳戶客
    戶歷史交易清單在卷可佐。倘被告可預見該提款卡及密碼將
    提供由詐欺集團行騙使用，豈會笨到將自己即將入帳之保險
    給付帳戶交予「羅楹盛」使用，而遭詐欺集團提領，徒增自
    己之損失，此顯與常理不符。況本案郵局帳戶，對被告應屬
    重要之生活工具，與一般提供帳戶者多提供新開設、久未使
    用者，不可能交出作為平日使用帳戶之常情顯然有別。再參
    酌被告於107年11月6日交出前開帳戶等資料後，持續以LINE
    與「羅楹盛」聯繫，且於交付帳戶後翌日（107年11月7日）
    向「羅楹盛」表示「我不能把卡放在你那太久」、「因為這
    幾天我就要用到」、「人呢、人勒、嘖嘖這樣不行喔、別鬧
    」等語，亦與被告上開辯解相符。公訴及檢察官上訴意旨雖
    質疑，被告提供帳戶以前已將帳戶提領一空，餘額僅有41元
    ，則被告上開帳戶內之餘額即便遭人領出，自身亦無所害，
    認被告不在乎帳戶遭詐騙使用等語。惟個人帳戶存款餘額，
    係屬個人經濟能力問題，自不能以存款餘額僅為41元，即反
    推被告有幫助他人詐欺取財之犯意。況且被告於107年11月3
    日向國泰人壽提出申請保險金理賠給付，並將上開郵局帳戶
    作為理賠金匯入帳戶，而國泰人壽嗣於107年11月7日發送簡
    訊通知被告理賠結果，該筆11 ,850元之保險金於翌日（8日
    ）匯入被告上開郵局帳戶等情，已如上述，被告果有幫助詐
    欺取財之故意，豈可能甘願將自己之應入帳款，亦任由詐欺
    集團提領，而遭受損失，是公訴及檢察官上開理由，亦不足
    採。
　㈥依上開證據在在顯示，被告應允出借上開帳戶予「羅楹盛」
    暫時使用，乃係出於「羅楹盛」之一再請託而遭詐騙，況本
    案帳戶係被告自己作為即將入帳之保險給付之匯款帳戶，益
    徵被告自始並無將本案帳戶任由他人犯罪使用之意。是被告
    交付本案帳戶資料當時，主觀上自始即非基於縱該帳戶遭不
    法財產犯罪使用，亦不違背其本意之犯意而為之，而被害人
    遭詐騙之事實，亦非被告心中所願，自難認被告有何幫助加
    重詐欺之未必故意可言。公訴及檢察官上訴意旨雖質疑，被
    告直到本院審理中才辯稱他自己除了交給羅楹盛的提款卡之
    外，自己手中仍有一張提款卡，提款卡是個人財物管理的重
    要工具，豈有可能在並未遺失的情況下再去申請第二張，其
    辯解有違常情等語。惟認定犯罪事實應依證據，被告否認犯
    罪事實所持之辯解，縱屬不能成立，然不能以此反證其被訴
    事實即屬存在，仍非有積極證據足以證明其犯罪行為，不能
    遽為有罪之認定。本件既無積極之證據足資證明被告犯罪，
    已如上述，自不能以被告辯解不能成立，而反以推測或擬制
    之方法，作為認定被告犯罪事實之基礎。
四、綜上所述，本件依公訴意旨所舉之證據，並不能證明被告出
    借帳戶予「羅楹盛」，係基於幫助詐欺取財之直接故意或間
    接故意。此外，檢察官上訴意旨並未提出其他積極證據，足
    使通常一般之人均不致有所懷疑，而得確信被告確有公訴意
    旨所指之犯行，則依罪證有疑應為被告有利認定之無罪推定
    原則自應為被告無罪諭知之判決。原審判決同此認定，並無
    違誤，檢察官上訴意旨所指，並無理由，自應予以駁回。
五、臺灣宜蘭地方檢察署檢察官於本院審理期間以109 年度偵字
    第5070號移送併辦意旨書移送本院併案審判部分，認與本案
    原起訴之犯罪事實屬同一事實關係之案件，然因本案原檢察
    官起訴之犯罪事實業經本院為駁回檢察官對原審諭知無罪之
    判決，則該上開移送併辦部分即無從為由本院併予審判，應
    退由檢察官另為適法之處理，併此敘明。
據上論斷，應依刑事訴訟法第368條，判決如主文。
本案經檢察官劉憲英提起公訴，檢察官黃育仁提起上訴，檢察官
洪威華到庭執行職務。
中　　華　　民　　國　　109 　年　　12　　月　　16　　日
                  刑事第十九庭  審判長法　官  曾淑華    
                                      法　官  許文章
                                      法　官  陳文貴
以上正本證明與原本無異。
被告不得上訴。
檢察官如不服本判決，應於收受送達後20日內向本院提出上訴書
狀，惟須受刑事妥速審判法第9條限制。其未敘述上訴之理由者
，並得於提起上訴後20日內向本院補提理由書(均須按他造當事
人之人數附繕本)「切勿逕送上級法院」。
刑事妥速審判法第9條：
除前條情形外，第二審法院維持第一審所為無罪判決，提起上訴
之理由，以下列事項為限：
一、判決所適用之法令牴觸憲法。
二、判決違背司法院解釋。
三、判決違背判例。
刑事訴訟法第 377 條至第 379 條、第 393 條第 1 款之規定，
於前項案件之審理，不適用之。
                                      書記官  洪宛渝
中　　華　　民　　國　　109 　年　　12　　月　　16　　日